---
title: "Taller 1"
---

## Introducción

En RStudio podemos tener varias ventanas que nos permiten tener más control de nuestro "ambiente", el historial, los "scripts" o códigos que escribimos y por supuesto, tenemos nuestra consola, que también tiene el símbolo "\>" con R. Podemos pedir operaciones básicas

```{r 2}
2+5
5*3

#Para escribir comentarios y que no los lea como operaciones ponemos el símbolo de gato
# Lo podemos hacer para un comentario en una línea o la par de una instrucción
1:5               # Secuencia 1-5

seq(1, 10, 0.5)   # Secuencia con incrementos diferentes a 1

c('a','b','c')  # Vector con caracteres
1:7             # Entero
40<80           # Valor logico
2+2 == 5        # Valor logico
T == TRUE       # T expresion corta de verdadero

```

R es un lenguaje de programación por objetos. Por lo cual vamos a tener objetos a los que se les asigna su contenido. Si usamos una flechita "\<-" o "-\>" le estamos asignando algo al objeto que apunta la felcha.

```{r}
x <- 24         # Asignacion de valor 24 a la variable x para su uso posterior (OBJETO)
x/2             # Uso posterior de variable u objeto x
x               # Imprime en pantalla el valor de la variable u objeto
x <- TRUE       # Asigna el valor logico TRUE a la variable x OJO: x toma el ultimo valor que se le asigna
x
```

## Vectores

Los vectores son uno de los objetos más usados en R.

```{r}
y <- c(2,4,6)     # Vector numerico
y <- c('Primaria', 'Secundaria') # Vector caracteres
```

Dado que poseen elementos, podemos también observar y hacer operaciones con sus elementos, usando "\[ \]" para acceder a ellos

```{r}
y[2]              # Acceder al segundo valor del vector y
y[3] <- 'Preparatoria y más' # Asigna valor a la tercera componente del vector
sex <-1:2         # Asigna a la variable sex los valores 1 y 2
names(sex) <- c("Femenino", "Masculino") # Asigna nombres al vector de elementos sexo
sex[2]            # Segundo elemento del vector sex

```

## Matrices

Las matrices son muy importantes, porque nos permiten hacer operaciones y casi todas nuestras bases de datos tendran un aspecto de matriz.

```{r}
m <- matrix (nrow=2, ncol=3, 1:6, byrow = TRUE) # Matrices Ejemplo 1
m

m <- matrix (nrow=2, ncol=3, 1:6, byrow = FALSE) # Matrices Ejemplo 1
m
dim(m)
attributes(m)
n <- 1:6     # Matrices Ejemplo 2
dim(n) <- c(2,3)
n
xx <-10:12   # Matrices Ejemplo 3
yy<-14:16
cbind(xx,yy) # Une vectores por Columnas
rbind(xx,yy) # Une vectores por Renglones

mi_matrix<-cbind(xx,yy) # este resultado lo puedo asignar a un objeto
```

## Funciones

Algunas funciones básicas son las siguientes. Vamos a ir viendo más funciones, pero para entender cómo funcionan, haremos unos ejemplos y cómo pedir ayuda sobre ellas.

```{r 6}
sum (10,20,30)    # Función suma
rep('R', times=3) # Repite la letra R el numero de veces que se indica
sqrt(9)           # Raiz cuadrada de 9

```

## Ayuda

Pedir ayuda es indispensable para aprender a escribir nuestros códigos. A prueba y error, es el mejor sistema para aprender. Podemos usar la función help, example y ?

```{r 7}
help(sum)         # Ayuda sobre función sum
example(sum)      # Ejemplo de función sum
```

## Mi ambiente

Todos los objetos que hemos declarado hasta ahora son parte de nuestro "ambiente" (environment). Para saber qué está en nuestro ambiente usamos el comando

```{r 8}
ls()
gc()           # Garbage collection, reporta memoria en uso
```

Para borrar todos nuestros objetos, usamos el siguiente comando, que equivale a usar la escobita de la venta de environment

```{r 9}
rm(list=ls())  # Borrar objetos actuales
```

## Directorio de trabajo

Es muy útil saber dónde estamos trabajando y donde queremos trabajar. Por eso podemos utilizar los siguientes comandos para saberlo

Ojo, checa, si estás desdes una PC, cómo cambian las "" por"/" o por "\\"

```{r 10}
getwd()           # Directorio actual
#setwd("C:/Users/anaes/Dropbox/2021/CursoR-posgrado")# Cambio de directorio

list.files()      # Lista de archivos en ese directorio
```
